【裁判字號】    88,再易,19
【裁判日期】    920718
【裁判案由】    給付醫療費用
【裁判全文】
臺灣臺北地方法院民事判決  八十八年度再易字第一九號
    再審原告      富邦產物保險股份有限公司
    法定代理人    乙○○
    訴訟代理人    丁○○
    複代理人      甲○○
    訴訟代理人    己○○
    再審原告      丙○○
    右二人
    訴訟代理人    戊○○
    再審被告      中央健康保險局
    法定代理人    施鴻仁
    訴訟代理人    黃柏夫律師
                  黃慧萍律師
    複代理人      陳鼎仲律師
                  林怡寧律師
右當事人間請求給付醫療費用事件，再審原告對於中華民國八十八年四月二十八日本
院八十七年度簡上字第五號確定判決提起再審之訴，本院判決如左：
    主      文
再審之訴駁回。
再審訴訟費用由再審原告負擔。
    事      實
甲、原告富邦產物保險股份有限公司（下稱再審原告富邦保險公司）及丙○○方面：
壹、聲明：
一、原確定判決廢棄。
二、駁回再審被告第二審之訴。
貳、陳述：
一、再審原告與被告因給付醫療費用事件，業經鈞院八十七年度保險簡上字第五號判
    決，命再審原告富邦保險公司給付新台幣（下同）二萬四仟四佰二十一元，及再
    審原告丙○○或給付三十萬元，其理由不外係：依全民健康保險法（下稱健保法
    ）八十二條規定，「經本保險提供醫療給付者」，所謂之「給付」為法定債權之
    移轉，毋須為債權讓與之通知。所謂「給付之時點」係特約之保險保險醫事服務
    機構提供醫療服務之時，即為全民健康保險人法定代位之時。前審再審原告丙○
    ○因交通事故須負損害賠償責任仍不因此免除惟：
（一）按民法第二九七條債權讓與之「通知」係準物權行為，雖實例上殆認法定債之
      移轉（健保法八十二條、保險法第五十三條）毋庸通知即可發生讓與之效力，
      然：
  １、綜觀健保法第八十二條及保險法第五十三條文義上並無明文規定，債之移轉無
      須通知債務人即可生效，另上揭兩條文是否究係民法第二百九十七條第一項但
      書之「但法律另有規定者，不在此限」之規定，於法律之適用、解釋上實存疑
      義。學界上認民法第二百九十七條第一項但書規定適用，係指民法第七百一十
      六條第二項、七百四十八條、公司法第一百六十四條、票據法第三十二條等（
      參邱聰智著民法債偏通則四五一頁、曾隆興著民法債偏總論五八九頁）。
  ２、民法第二九七條之立法意旨及理由係在乎保護債務人利益，為免債務人若未興
      聞，則不得使債務人無故而變其地位，且保障交易安全。
  ３、本件於有承保任意（商業）保險之被保險人發生交通事故致全民健保之被保險
      人受有傷害時，任意保險之被保險人，理當依侵權責任及道德義務迅與全民健
      保之被保險人達成和解，茲因有健保代位之顧慮，此時苟全民健保之保險人或
      被保險人不為通知，於和解時渠等又無法提出健保醫療單據或醫療收據仍屬不
      確定，或無健保身份時，如何和解；另任意保險之保險人或被保險人須保留健
      保代位權部分，致和解時全民健保之被保險人不體恤，或容有誤會，反而使其
      和解不成立，任意保險之被保險人致受有刑責，誠悖公平原則；又全民健保之
      保險人代位請求權時毋須「通知」任意保險之保險人或被保險人，伊等如何熟
      知且確定其健保代位之範圍為何；再值任意保險之保險人依保險契約規定被請
      求給付予全民健保之保險人或被保險人，如不獲全民健保之保險人或被保險人
      通知，如何保留醫療部分予健保代位？綜上得知，債權讓與之不通知，非但紊
      亂社會交易安全，亦與保險實務常理及衡平正義法理不符，法律既無明文健保
      代位毋須通知，於法律適用上不得如此擴張解釋。
  ４、原第二審判決所持再審被告代位取得之時點為依健保法第一條、第四章「保險
      給付」，第八十二條「提供醫療給付」，第五章「醫療費用支付」及「健保特
      約醫事服務機構合約」，認為全民健康保險之保險對象向特約醫事服務機構出
      示保險證並加蓋戳記，該機構提供醫療給付時，即為再審被告給付之時。惟依
      健保特約醫事服務機構合約第五條及健保法醫療辦法第六條規定「…保險對象
      未能即時繳驗保險憑證，乙方應先行提供醫療服務…」苟其保險對象非健保之
      被保險人，健保局何能取得代位權？又原第二審判決提前代位之時點非但有悖
      法律規定，亦紊亂代位權之本旨。原第二審實擴張法律之規定，其判決顯屬違
      背法令。再審被告主張之訴訟標的為保險法第五十三條代位權之行使，再審原
      告等從未同意變更訴訟標的為健保法第八十二條。
  ５、再審原告丙○○於民國八十四年七月十二日與訴外人李清吉達成和解柒拾萬元
      ，李清吉至八十四年七月二十二日始於博愛醫院治療完畢，按諸原第二審判決
      意旨，伊先予和解始自醫療院所請領費用，再審被告代為時點自在伊之後，誠
      屬不能代位，此部分原第二審判決適用法規顯有錯誤。
  ６、八十六年十二月三十一日公佈之強制汽車責任保險給付標準第二條第四項規定
      ：「受害人接受全民健康保險之給付，由全民健康保險之保險人依健保法第八
      十二條規定，向強制汽車責任保險之保險人代位請求」。同法施行細則第六條
      與強制汽車保單條款第十五條第二款亦定有相同之規定，上揭等規定制訂之立
      法意旨在於配合健保法第八十二條法源依據之作法及為免車禍受害人於獲得健
      保給付後再向強制汽車責任保險之保險人請求給付之不合理現象。健保法係八
      十三年八月九日公佈，其公佈時，強制汽車責任保險法（下稱強保法）尚未施
      行，強保法係八十五年十二月二十七日公佈，再審被告於八十五年四月二日發
      函請求，依當時情狀，強保法尚未適用，於原第一、二審訴訟時再審被告未依
      該法請求，原審法院亦未依該法為判決之依歸。復查健保法第八十二條規定：
      「．．．經本保險提供醫療給付．．．得向強制汽車責任保險之保險人代位請
      求」，當時之時空背景僅有強制汽車責任第三人責任保險契約（八十五年七月
      三十日修正發佈），契約僅具相對性，又未具強制投保性，其內容亦未見有如
      強保法或新制強制責任保險契約規定有載明需扣除健保給付費用之法源（規）
      規定。依前揭說明，強保法既未施行，再審被告未變更請求權之基礎，何能據
      以請求代位？亦無法源依據使健保代位而之遂行。綜上，足證原審自始未審見
      此一爭點，是原審適用法規顯有錯誤。
（二）前第二審所稱全民健保之醫療機構支付醫療費用之時，全民健保之保險人即取
      得代位權，如依此認定全民健保之被保險人則無和解之權利，依前揭說明，全
      民健保之保險人或被保險人記毋庸通知債權讓與之行為，全民健保之被保險人
      又無權利與任意保險之被保險人或保險人和解，則任意保險之保險人如何正確
      行使權利，保險契約之權利義務主體四方（任意保險人、被保險人、全民健保
      之保險人或被保險人）之和解對象，和解內容均模糊不清，如何保障一般社會
      之交易安全，又在無庸通知之情況下任意保險之保險人，依前第二審確定判決
      復須給予全民健保之保險人，即為雙重賠付，法律上如何看待代位之本質，如
      此有厚健保法定代位而薄保險法定代位之嫌。末按「雙重賠償請求禁止」為法
      律上損害賠償之基本原則，本件再審原告之保險責任已經被保險人和解並予清
      償而終結已見前述。倘再審被告請求得當，不啻一條牛剝兩層皮，不惟有悖鈞
      院向來之見解，亦有失法律上之衡平。
（三）再審原告丙○○已於八十四年七月十二日與訴外人李清吉達成和解七十萬元（
      證物和解書卷四八頁），李清吉至八十四年七月二十二日始於博愛醫院治療完
      畢。按民法第七百七十三條規定，和解有積極創設之效力且和解時點早於全民
      健保提供醫療給付時，丙○○既已給付李清吉醫療費用，何謂仍須再對李清吉
      負賠償責任，全民健保保險人何來之代位權利取得？再審被告主張為保險法第
      五十三條自應符合其構成要件，本件既已因和解而無損失賠償請求權之存在，
      再審被告亦未為給付保險金，其意圖混淆為健保法之醫療給付甚為明顯，實有
      不當之處。第按現行法律及法院關於交通事故體傷損害賠償事件審判實務見解
      ，均依最高法院六十八年台上字第四十二號判例意旨，更何況健保法亦無禁止
      其保險對象就醫療費用部分請求之明文。故再審被告之保險對象並不因受領再
      審被告醫療給付而當然喪失其賠償請求權；從而在再審被告為代位請求前，再
      審原告身為強制汽車責任保險人與被保險人受到交通事故被害人為賠償請求時
      ，不得將醫療費部份預先扣除保留予再審被告，按保險契約規定仍應依法給付
      。此為法理上之應然。
（四）按民事訴訟法再審事由之適用法規顯有錯誤，依大法官會議解釋第一七七號解
      釋，係指消極不適用法規及積極適用法規不當而言，本案前第二審確定判決關
      於前述理由中，確有適用法規顯有錯誤之處，再審原告迄今尚未逾三十日之再
      審不變期間，爰依同法第四百九十六條第一項第一款規定，提起再審。
（五）因和解契約有創設效力，李清吉已和再審原告丙○○和解，雙方僅有履行與否
      的問題，損害賠償請求權已不復存在，況和解時李清吉尚在治療，羅東博愛醫
      院尚未向再審被告聲請給付再審被告上有審查權，據此再審被告自無請求權可
      代位。又陳報李清吉健保醫療費用共計三十六萬二百二十四元，與申報總金額
      四十二萬五千七百七十九元相差六萬五千五百五十五元，尚須再審被告說明。
二、對被告答辯之陳述：
（一）保險法規僅於85年12月27日公佈之強保始有明文「特別規定」賦予第三人之直
      接請求權。再審被告所謂公路法規定係絕對（甚或相對）強制保險之間接法源
      規定實有誤解。按公路法第65條「．．．應．．．依交通部所定金額，投保責
      任險。」惟依交通部發佈之「強制汽車責任保險投保辦法」之第三條規定允許
      以向指定之金融機構提出相等保險金，係以擔保金方式免除公路法之強制投保
      義務，足見公路法非強制保險之法源依據（參江朝國著強制汽車責任保險法頁
      8 以下）。
      再審被告引用公路法第六十五條第一項規定實有失當之處。按公路法第六十五
      條之規定係採「雙軌制」，即可投保強制險亦可繳交保證金，提存質押設定繳
      交保證金於臺北市公庫後，再向監理單位請領牌照即可。倘依再審被告所認定
      此為健保法之法源基礎，則繳交保證金之車輛若發生交通意外事故之時，再審
      被告是否得據為請求權之法源基礎向監理單位或公庫請求給付保險金？若不得
      向其請求，何以得據以對保險公司或已和解之債務人（原為加害人因和解而僅
      存債之關係）為法源基礎？故再審被告以公路法第六十五條規定據為強制汽車
      責任保險法立法施行前健保法之法源依據，顯有違誤。
（二）健保法與保險法代位之規定，其法源之位階不應有差別，相異的是因內容性質
      不同而優先適用之問題。按於保險人給付保險金後，被保險人對於第三人請求
      權即移轉於保險人。最高法院六十九年上字六二三號判決、台南地院八十六年
      簡一六三一號判決、及臺北地院八十八簡上字第四九二號判決、板橋地院八十
      五簡八六九號判決揭櫫此旨。是不因再審被告有醫療院所而提前代位，並優先
      一般法定代位而行使之。再審被告請求權依據及地位顯與現行法規容認性有違
      ，足見適用法規顯有錯誤。
（三）曾聲請鈞院向博愛醫院調閱，該院卻回覆無醫令清單，再審被告卻能提供，又
      其究竟何以取得醫令清單影印本，頗令人懷疑，故再審原告否認其真正性。又
      ，該醫令清單既為再審被告所提出引用，應證明其真正。再審被告迄今未為就
      申報總金額與醫療健保明細表金額相差陸萬伍千伍百伍拾伍元提出說明，僅以
      醫令清單為據，顯有不當，況其僅計算七月十三至二十二日之費用，並未計算
      七月十三日以前之費用，總金額是否相符，不無疑問。退萬步言，倘以和解日
      為區分始點，七月十二日和解時該和解契約即生效力，而非自翌日起計算，再
      審被告恐有違誤。
 (四）再審被告對再審原告丙○○主張之訴訟標的為保險法第五十三條，查再審原告
      丙○○於八十四年七月十二日與訴外人李清吉達成和解，李清吉至八十四年七
      月二十二日始於博愛醫院治療完畢，按民法737條規定，和解有積極創設之效
      力且和解時點早於再審被告給付保險金，再審原告丙○○既已與李清吉和解，
      則兩造之間已無損失賠償請求權之存在，再審被告何來損失賠償代位權可言？
      況且其保險金尚未給付，依保險法五十三條之規定更無代位權存在。再審被告
      主張之訴訟標的為保險法第五十三條代位權之行使，再審原告等從未同意變更
      訴訟標的為健保法第八十二條，再審被告向再審原告丙○○請求醫療費用顯無
      理由；據此，再審被告自亦不得向再審原告富邦產物保險公司請求給付。
參、證據：提出和解書乙紙、江朝國著強制汽車責任保險法、全民健康保險醫療辦法
    、給付標準、新舊二種強制險契約（以上均影本）為證
乙、再審被告方面：
壹、聲明：再審之訴駁回。
貳、陳述：
一、再審原告以再審被告請求時汽車強制保險法尚未施行，提起再審，顯無理由：
（一）健保法第八十二條規定所稱之「強制汽車責任保險」非僅指八十五年十二月二
      十七日公布之強保法，此從健保法第八十二條之用語係「強制汽車責任保險」
      而非強制汽車責任保險「法」即可得知。何況，強保法第二條規定亦可得知所
      謂強制汽車責任保險，並不單指強保法，保險法或其他有關法令亦有所謂強制
      汽車責任保險之規定，例如公路法第六十五條即為強制汽車責任保險之規定。
      同法第七十六條亦明文汽車或電車所有人不依規定投保責任險時，公路主管機
      關對其之罰責，由此可知，公路法第六十五條係科以汽車所有人強制投保之義
      務，亦為強制汽車責任保險之規定。
（二）再審被告請求時，強保法雖尚未施行，但健保法第八十二條所稱之「強制汽車
      責任保險」並非單指強保法，凡具有強制汽車責任保險性質者均屬之，再審原
      告丙○○向再審原告富邦公司投保時強保法雖尚未公布施行，但依公路法第六
      十五條之規定，再審原告丙○○亦具有投保強制汽車責任險之義務，向再審原
      告富邦公司所投保之汽車責任險係屬強制汽車責任險，再審被告自得依健保法
      第八十二條之規定，向強制汽車責任險之保險人（即再審原告富邦公司）請求
      ，故原審法院依健保法第八十二條為判決，於法並無不合。
二、再審被告代位訴外人李清吉向再審原告富邦公司請求並非無據：
（一）健保法第八十二條規定，保險人於提供保險人醫療給付後，得向強制汽車責任
      保險之保險人代位請求，公路法第六十五條科以汽車所有人投保強制汽車責任
      保險之義務，故再審原告丙○○所投保者係屬強制汽車責任險，因此再審被告
      依健保法第八十二條向再審原告富邦公司代位請求。
（二）縱認健保法第八十二條所稱之「強制汽車責任保險」僅指強保法，再審被告亦
      得代位訴外人李清吉向再審原告富邦公司請求。蓋再審原告丙○○因交通事故
      對訴外人李清吉負有損害賠償責任，再審原告丙○○先前已向再審原告富邦公
      司投保強制汽車責任保險，訴外人李清吉自得代位再審原告丙○○向再審原告
      富邦公司請求賠償。依保險法第五十三條之規定，再審被告於給付訴外人李清
      吉後，得代位訴外人李清吉向第三人行使權利，查訴外人李清吉得代位再審原
      告丙○○對再審原告富邦公司請求，再審被告自得代位訴外人李清吉之代位權
      (即訴外人李清吉代位再審原告丙○○對再審原告富邦公司請求之權利)向再審
      原告富邦公司請求。
三、特約醫療院所為再審被告之履行輔助人：
（一）按健保法第八十二條之規定，保險人即再審被告於保險對象受醫療給付後即取
      得代位權，因再審被告本身並不直接提供醫療服務，再審被告為遵照健保法第
      八十二條之規定於「提供醫療給付」後取得代位權，必須委託其他特約醫療院
      所代其提供醫療給付。依照健保法第八十二條之規定，保險對象於受特約醫療
      院所之醫療給付後，再審被告即取得代位權。換言之，特約醫療院所對保險對
      象提供醫療給付後，再審被告之保險給付義務消滅。依我國民法之規定，在債
      權債務之關係中，債務人 (即再審被告)得因第三人 (即特約醫療院所)給付而
      免除其義務者，僅有債務承擔、無因管理、代理與第三人為債務人之履行輔助
      人四種情形，惟債務承擔需得債權人 (即保險對象)之同意，而無因管理之管
      理人 (即特約醫療院所)與本人 (即再審被告)間並無契約關係，至於代理之代
      理人 (即特約醫療院所)需以本人 (即再審被告)名義為法律行為，上述三種解
      釋皆與我國全民健保制度不相符合，因此健保法第八十二條規定之情形，僅於
      特約醫療院所為再審被告之履行輔助人時始可能發生。
（二）若如再審原告所稱，特約醫療院所並非再審被告之履行輔助人，則保險對象至
      特約醫療院所就診時應給付「全額」之醫療費用，而後始得依其與保險人即再
      審被告所簽訂之保險契約，請求再審被告給付其所支出之醫療費用，至於提供
      醫療給付之特約醫療院所，亦不得向再審被告請求給付其所支出之醫療費用。
      惟依現行實務之運作，保險對象於特約醫療院所就醫時可享有醫療費用「減免
      」之利益；特約醫療院所於提供保險對象醫療給付後，再審被告則有給付其所
      支出之醫療費用之義務。由此可知，特約醫療院所之所以於保險對象就醫時提
      供其減免醫療費用之醫療給付，實係因特約醫療院所為再審被告之履行輔助人
      ，於保險對象前往就診時具有代再審被告履行提供醫療服務之保險給付義務，
      而特約醫療院所於代再審被告履行其保險給付義務後，為平復其支出，亦享有
      向再審被告請求給付其所支出之醫療費用之權利。否則，若如再審原告所稱，
      特約醫療院所非再審被告之履行輔助人，保險對象如何可得享有特約醫療院所
      提供醫療費用減免之利益而減免醫療費用之給付？特約醫療院所於提供保險對
      象醫療給付後又如何得請求再審被告給付其所支出之醫療費用？
四、再審被告於特約醫療院所提供訴外人李清吉醫療給付時，即取得代位權：
（一）再審原告稱依保險法第五十三條之規定，保險人即再審被告需於給付保險對象
      「保險金額」後，方得取得代位權，由於再審被告並未給付保險對象「保險金
      額」，因此再審被告並未取得代位權等語。再審被告乃依據健保法第八十二條
      之規定代位訴外人李清吉向再審原告請求，再審被告提供醫療給付後即可取得
      代位權。
（二）縱認再審被告係依保險法第五十三條代位權之規定向再審原告請求，再審被告
      亦於訴外人李清吉於特約醫療院所就診接受醫療給付時取得代位權。保險人與
      保險對象簽訂保險契約後即負有保險給付義務，所謂保險給付義務雖以金錢給
      付為原則，但亦有以回復原狀、提供醫療給付．．．．．等方法履行保險給付
      義務之例外情形，例如農民健康保險條例第二十六條第一項、第二十七條即明
      文以為診察、藥劑、處置、手術或治療等方式為保險給付方法，而健保法第八
      十二條亦明文再審被告向保險對象「提供醫療給付」時即取得代位權，由此可
      知，保險人所負保險給付義務，需依保險種類、保險事故類型而定，非必以「
      現金給付」為限。查保險法第五十三條之所以規定保險人於給付「賠償金額」
      後方取得代位權，係因為立法者未將保險人得以回復原狀、提供醫療給付．．
      ．．．等方法履行保險給付義務之情形為各別考慮之結果。因此保險法第五十
      三條規定保險人於「給付賠償金額」後方可取得代位權，所謂之「給付賠償金
      額」本質上係指「保險給付」而言，而「保險給付」又以「醫療給付」為之，
      此乃全民健保之特殊安排，其目的即在履行保險人之保險事故發生後之「保險
      給付」義務，「保險給付」或「醫療給付」均俱有金錢價值，保險對象接受「
      醫療給付」而免付「醫療費用」，與保險人之給付「保險金額」何異？總之，
      「給付保險金額」與「保險給付」與「接受醫療給付而免付醫療費用」均為保
      險人之履行其保險理賠義務之不同型態，核其本質則屬同一。保險法第五十三
      條所用之文字，僅限於保險人「給付保險金額」後取得代位權之「給付保險金
      額」應屬保險人給付保險金額，或以回復原狀、提供醫療給付等方式履行保險
      給付義務之統稱，應無保險人以回復原狀，提供醫療給付等方式履行保險給付
      後，仍不得取得代位權之意。因而保險法規定充其量僅為一種法律漏洞，應依
      目的解釋之原則，解釋以保險人履行回復原狀或提供醫療給付之保險給付義務
      後，亦適用保險法第五十三條之規定取得代位權。再審被告於特約醫療院所代
      再審被告向訴外人李清吉履行提供醫療給付之保險義務後，自得依保險法第五
      十三條之規定代位訴外人李清吉向再審原告請求。
五、再審被告之特約醫療院所對保險對象為醫療給付時，即屬再審被告對保險對象為
    醫療給付之時：
（一）全民健康保險之主要內容，在保險對象及投保單位方面有給付保險費之義務：
      在健保局方面，其於保險事故發生時承擔提供門診或住院診療服務之義務。此
      由健保法第二條、第二十七條及第三十一條規定可知。復依健保局與特約醫療
      院所所簽訂之「全民健康保險特約醫事服務機構合約」（以下簡稱健保特約）
      第二條、第三條及第六條規定 (卷三四頁）可知，於保險對象依保險身分就診
      時，基於債權相對性之原理，全民健康保險應僅存在於健保局與保險對象間，
      特約院所則係基於健保特約受委託履行健保局對於保險對象之義務。自全民健
      康保險之法律關係觀之，特約醫療院所僅係健保局依健保法提供醫療給付之履
      行輔助人。從而，特約醫療院所依健保特約對保險對象為醫療給付之時，即為
      再審被告對保險對象為給付之時。本件法定代位權取得時點之認定，自健保法
      第八十二條「經本保險提供醫療給付者」之規定，復參酌前開立論可知，再審
      被告之特約院所對保險對象為醫療給付時，即屬再審被告保險對象為醫療給付
      之時。
（二）至於再審被告所為「審查」、「核付」僅係健保局與特約醫療院所間另一法律
      關係，蓋經審查認定不符合健保法規定應核付之費用者，該費用既非屬再審被
      告承保之範圍，依健保局即再審被告與特約醫療院所間之約定，本應由該保險
      醫事服務機構自行負責。此由健保特約第三條第四項及健保法第四十二條之規
      定可稽。關於核付費用之認定縱有爭議，亦應依再審被告與特約醫療院所間之
      契約關係解決，本與第三人無涉。
（三）訴外人即全民健保之被保險人李清吉雖與加害人達成和解，然查再審原告丙○
      ○所提出調解書，其簽署之日期為八十四年七月十二日，係在保險對象李清吉
      依健保法向再審原告之特約醫院羅東博愛醫院請求醫療給付時點之後，次查上
      訴人為醫療給付之日期為八十四年五月一日，二者均在前揭和解成立之日期之
      前，由於再審被告之特約醫院對保險對象為醫療給付同時，再審被告法定代位
      權立即生效，再審被告立即代位取得保險對象李清吉對丙○○與強制汽車責任
      險之保險人即再審原告富邦公司損害賠償之債權，是以，保險對象對第三人之
      權利既已依法移轉予再審被告，即不復有和解之資格，因此而再審被告因健保
      醫療給付而取得之代位請求損害賠償之權，縱令保險對像與第三人有和解等情
      事，亦不受影響。
六、再審被告之代位權不因訴外人李清吉與加害人之和解而受影響：
（一）所謂和解，係指債權人與債務人，以債權人對債務人之債權為和解標的，雙方
      互相讓步所達成之合意。因此，和解之成立，以債權存在為前題。倘和解當事
      人間無債權之存在，該和解即為無效。
（二）查訴外人李清吉因再審原告丙○○之侵權行為，而受有身体上之損害，因此，
      訴外人李清吉對於其所受之身体上之損害，對再審原告丙○○取得損害賠償債
      權，包括所謂精神慰撫金請求權及財產上之損害賠償請求權。財產上損害賠償
      請求權之發生乃以訴外人李清吉受有財產上之損害為其前提要件。換言之，必
      須訴外人李清吉在財產上有所支出時 (該財產上之支出即訴外人李清吉所受之
      損害)，訴外人李清吉方得就其支出對再審原告丙○○取得財產上之損害賠償
      請求權。
（三）訴外人李清吉因身體受傷而需治療，如李清吉未參加全民健康保險而必須自行
      支出醫療費用，當李清吉負擔醫療費用時即為財產上損害發生之時，得對侵害
      人即再審原告丙○○主張賠償請求權。然而，李清吉已參加全民健康保險，並
      於八十四年五月一日至再審被告之特約醫療院所就診，此項財產上之請求權即
      因再審被告之特約醫療院予以實施醫療行為而使再審被告取得代位權。李清吉
      對再審原告丙○○之財產上賠償請求權已因代位而移轉與再審被告，而對再審
      原告業已喪失就該已發生之財產上之請求權 (即和解日前發生之債權)。李清
      吉對再審原告並無財產上之損害賠償債權之存在。
（四）訴外人李清吉於八十四年七月十二日與再審原告丙○○達成和解，由於和解前
      對再審原告之財產上損害賠償請求權等為再審被告所代位而喪失對再審原告之
      財產上損害賠償請求權，又於和解後之八十四年七月十三日至八十四年七月二
      十二日 (訴外人李清吉出院日)止之財產上損害賠償請求權尚未發生。既然和
      解時訴外人李清吉對再審原告丙○○之和解日以後之財產上損害賠償債權尚未
      發生，該和解自不發生消滅和解後發生之債權之效力。李清吉對再審原告之財
      產上損害賠償請求權於和解時不是屬於已經不存在，就是屬於尚未發生，揆諸
      上述說明，李清吉與再審原告成立之和解，除精神慰撫金債權外，就財產上損
      害賠償請求債權並不生和解之效力，因為標的債權不存在。
七、縱認訴外人李清吉和解後再審被告無法請求，再審被告亦得代位請求八十四年七
    月十二日以前所生之債權：
（一）縱認訴外人李清吉與再審原告丙○○和解後，再審被告即無法代位，再審被告
      仍得代位八十四年七月十二日以前所生之債權，而非如再審原告所陳稱之八十
      四年七月十一日。蓋八十四年七月十一日與八十四年七月十二日之交界點為午
      夜十二點，除非該和解係於八十四年七月十二日之凌晨零點零分所簽訂，再審
      被告方不得代位八十四年七月十二日之醫療費用。惟依常理判斷，在午夜十二
      點簽定和解契約非與事理不合，亦令人難以想像。依常理判斷，訴外人李清吉
      應為八十四年七月十二日之日間時間簽訂和解契約。由於特約醫療院所於八十
      四年七月十二日和解前已對保險對象施予醫療行為，而醫療行為具有連續性、
      不可分割性。再審被告自得代位請求八十四年七月十二日之醫療費用。
（二）陳報訴外人李清吉和解前和醫療費用明細表：查訴外人李清吉於八十四年五月
      一日至再審被告之特約醫療院所就診，直至同年七月二十二日出院，由於再審
      被告之特約醫療院所提供之每日醫令清單中之部分支出並未列明日期。職是，
      再審被告按特約醫療院所所開具之醫囑單 (卷二一一頁至三○二頁)，核對八
      十四年七月十三日後所開具之醫囑單與每日醫令清單，列明八十四年七月十三
      日至同年七月二十二日之醫療費用支出如再被附件五 (卷三二四頁)。另整理
      訴外人李清吉於八十四年五月一日至同年七月二十二日健保給付明給表如再被
      附件六(卷三二九頁)。
八、對再審原告主張之反駁：
（一）再審原告係以原第二審判決適用法規顯有錯誤為再審理由，提起本件再審之訴
      ，亦有誤會：
  １、按民事訴訟法第四百六十九條第一項第一款所規定之適用法規顯有錯誤者，乃
      指原判決所適用之法規與現行法律相違背或與現在適用之判例解釋有所抵觸者
      而言。僅對原判決所持法律上之見解有所爭執申辯，尚難謂為適用法規顯有錯
      誤，此有五十七年台上字第一零九一號判例、六十年台再字第一七零號判例及
      行政法院六十一年度裁字第一五三號判例可稽。再審原告所陳作為再審理由之
      主張，均屬事實上主觀之論爭且在原第二審訴訟程序中均有所主張，業經原第
      二審法院審酌不採在案。再審原告在再審意旨中不過再度以原主張據以對原第
      二審判決所持法律上之見解有所爭執，自上述判例見解以觀，此與民事訴訟法
      第四百六十九條第一項第一款規定之再審要件顯有不合。原第二審判決認為全
      民健康保險法第八十二條規定之法定代位權，性質上係屬法定之債權移轉，依
      其性質，保險人無須再向債務人或第三人為債權移轉之通知，即當然取得代位
      權；又原第二審判決認為健保法第八十二條所謂經本保險提供醫療給付者，乃
      指再審被告之特約醫療院所對保險對象為醫療給付時，即屬再審被告對保險對
      象為醫療給付之時，以此作為再審被告取得法定代位權之時點，並進而依此認
      定再審被告之保險對象就醫療給付部分，既於再審被告取得法定代位權之後，
      始與第三人達成之和解，自不得拘束再審被告等見解，原第二審判決所持上開
      法律見解與現行適用之判例解釋一致，並無抵觸。
  ２、茲再詳細說明如下：
    (1)目前實務見解及學者通說均認為保險法第五十三條之代位權具有債權法定移轉
      之性質，保險人於給付賠償金額後，被保險人對於第三人之請求權立即移轉於
      保險人，此種債權之法定移轉乃基於法律之特別規定，保險人無庸依民法第二
      九七條之規定再通知債務人，此有最高法院七十三年台上字第一四四五號判決
      意旨「被再審被告於理賠後取得代位求償權，係基於保險法第五十三條之規定
      不發生應否依民法第二百九十七條向再審被告為通知之問題」。
    (2)基此，健保法第八十二條規定之法定代位權，在法律上應為相同之解釋。民法
      第二九七條第一項規定通知，顯然不適用於法定債權移轉之情形。法律既已明
      文規定其移轉之效力，即無再以通知使其發生移轉效力之必要。
  ３、原第二審判決所為法律上之認定與現存判例解釋並無違背，抑且遍觀再審原告
      所陳再審理由，無非以倘無通知程序，伊等如何熟知且確定其健保代位之範圍
      為何？如何保留醫療部分予健保代位？及現實上可能增加其與全民健保之保險
      對象間關於醫療費用部份之和解困難度等事實問題。上述情形純屬保險給付之
      事實技術問題，與原第二審確定判決之適用法規有無錯誤無關。
（二）再審原告稱公路法第六十五條為非汽車強制責任保險之規定等語，顯無理由：
  １、再審原告稱依公路法第六十五條之規定汽車電車所有權人得選擇投保責任險或
      提繳保証金，因此公路法第六十五條並非汽車強制責任保險之規定，再審被告
      不得依全民健康保險法第八十二條之規定向再審原告請求等語。公路法第六十
      五條第一項規定及第二項雖有提繳保証金以代投保責任險之規定，然該項規定
      僅適用於「汽車電車運輸業者」，而不適用於汽車電車之「所有權人」。易言
      之，汽車電車之所有權人仍需遵守公路法第六十五條第一項之規定投保責任險
      ，不得以提繳保証金之方式規避其投保責任，否則將受到同法第七十六條之處
      分。由此觀之，公路法第六十五條第一項，屬汽車強制責任保險之規定。
  ２、再審原告又稱交通部依據公路法第六十五條發佈之汽車投保責任險投保辦法(
      應為汽車投保責任險辦法之誤，以下簡稱為投保辦法，該投保辦法已於八十七
      年七月二十三日經交通部交路發字第八七二七號函廢止)第三條規定汽車所有
      人於申請發給牌照使用前得向指定之金融機構提供相等之保証金以代投保責任
      險，因此公路法第六十五條並非汽車強制責任保險之規定等語。惟查公路法第
      六十五條明文規定汽車電車所有權人應投保責任險，否則依同法第七十六條將
      不發于牌照或吊銷其牌照。汽車電車之所有權人具有投保責任險之法定義務。
      又投保辦法係交通部依公路法第六十五條所訂立之行政法規，公路法為母法，
      投保辦法為子法，行政程序法第一百五十八條規定子法牴觸母法者，子法應為
      無效。公路法規定汽車電車所有權人應投保汽車責任保險，投保辦法第三條雖
      規定汽車電車所有權人得提繳保証金以代投保汽車責任險，顯然牴觸公路法第
      六十五條之規定，依上述行政程序法第一百五十八條之規定，投保辦法第三條
      即因牴觸公路法而應為無效。再審原告未加詳查，舉投保辦法第三條規定指稱
      公路法第六十五條第一項並非強制責任保險之規定，欠缺根據，顯不足採。
  ３、再審被告起訴時，強保法尚未施行，然公路法第六十五條及交通部所訂之汽車
      投保責任險辦法之規定，實質上已實施強制汽車第三人責任保險，提供汽車交
      通事故所致體傷、殘廢或死亡之受害人，得向汽車保險人請求賠償之法源基礎
      。依健保法第八十二條規定，再審被告自得代被害人之位，直接向汽車保險人
      請求該項醫療給付。
（三）再審原告主張特約醫療院所並非再審被告之履行輔助人等語，顯無理由：
  １、倘再審原告之主張即特約醫療院所並非再審被告之履行輔助人為真，則保險對
      象至特約醫療院所就診時應給付全額之醫療費用，而後始依其與保險人即再審
      被告所簽訂之保險契約，請求再審被告給付其所支出之醫療費用，至於提供醫
      療給付之特約醫療院所，亦不得向再審被告請求給付其所支出之醫療費用。
  ２、現行實務之運作，保險對象於特約醫療院所就醫時享有醫療費用減免之利益；
      特約醫療院所於提供保險對象醫療給付後，再審被告則有給付其所支出之醫療
      費用之義務。特約醫療院所之所以於保險對象就醫時提供其減免醫療費用之醫
      療給付，實因特約醫療院所為再審被告之履行輔助人，於保險對象前往就診時
      具有代再審被告履行提供醫療服務之保險給付義務，而特約醫療院所於代再審
      被告履行其保險給付義務後，為平復其支出，亦享有向再審被告請求給付其所
      支出之醫療費用之權利。
  ３、若如再審原告所稱，特約醫療院所非再審被告之履行輔助人，保險對象如何可
      得享有特約醫療院所提供醫療費用減免之利益而減免醫療費用之給付？特約醫
      療院所於提供保險對象醫療給付後又如何得請求再審被告給付其所支出之醫療
      費用？由此可知，特約醫療院所為再審被告之履行輔助人甚明。
（四）再審原告主張依江朝國氏之見解「應於健保局核定之給付金額為限，於給付與
      特約醫療院所時取得代位權」，即必須再審被告支付金額予特約醫院時，再審
      被告始取得代位權等語，顯不足採：
  １、再審被告就全民健保業務既已委託各地特約醫療院所提供醫療給付，特約醫療
      院所應為再審被告之債務履行輔助人，故當特約醫療院所對保險對象為醫療給
      付時，即係屬再審被告已對保險對象現實提供健保醫療給付。實甚明確。則再
      審被告對保險對象為醫療給付之時點，自應即為特約醫療院所對保險對象為醫
      療給付之時。故當特約醫療院所對保險對象為醫療給付時，健保局自應即時取
      得代位權。是再審原告持之江朝國氏之見解，應不足採。
  ２、健保局之特約醫療院所於提供醫療給付後，按月彙整向健保局申請給付，健保
      局之審查核定程序，僅係確認該醫療給付符合健保法之規定之內部事後程序。
      其僅係健保局與特約醫療院所內部關係而已。至於健保局與保險對象之外部關
      係，則早於特約醫療院所對保險對象為醫療給付時即已發生，當無疑義。當特
      約醫療院所對保險對象為醫療給付時，再審被告自應即時取得代位權。綜上所
      述，再審被告應於特約醫療院所對保險對象為醫療給付時，即已取得代位權。
（五）再審原告主張再審被告代位權之取得時點，應認定為「於健保局核定特約醫療
      院所之給付金額為限，且於健保局給付與特約醫療院所之時，始取得代位權。
      」再審原告並基此主張，認為再審被告應證明已向特約醫療院所為本件醫療費
      用之給付，據以為再審被告取得代位權之時點，惟查再審原告前開主張顯有違
      誤：
  １、再審被告於保險對象持健保卡就醫、特約醫療院所為醫療行為時，已就健保法
      許可      範圍內之醫療費用對其為債務之承擔：
    (1)蓋健保法第三十一條旨在排除民眾因缺乏資力而無法取得適當醫療資源之障礙
      ，由健保局與醫療院所訂定特約，約定在符合健保法範圍內之醫療費用由健保
      局負擔。健保局於健保契約下已承諾保險對象在符合健保法之前提下，將其對
      醫療院所之醫療債務為債務承擔。惟因民法第三○一條規定，健保局乃須與同
      意前揭安排之醫療院所成立特約，由特約醫院同意對持健保卡就醫之保險對象
      之醫療債務由健保局承擔，此由健保法第六十一條規定及全民健康保險醫事服
      務機構特約及管理辦法第二十五條：「特約區院及診所，不得無故拒絕收治保
      險對象，並不得向保險對象收取保證金。」即知。
    (2)當保險對象持健保卡向特約醫療院所求診，而特約醫療院所核對其資格無誤並
      給予醫療服務時，保險對象於醫療契約下對醫療院所所應負擔之債務，在符合
      健保法之範圍內即生由健保局承擔之效果而移轉於健保局。健保局既已為債務
      承擔，保險對象即解免其醫療債務，自應解釋為健保局已為醫療給付，至於健
      保局於何時實際清償對特約醫療院所之債務，因保險對象已脫離該債之關係而
      與之無涉。
  ２、再審被告何時核定特約醫療院所之給付金額，為與特約醫療院所之內部關係：
    (1)當醫療院所提供醫療給付之同時，再審被告即已以債務承擔之方式履行依健保
      保險對保險對象之義務，而特約醫療院所於提供醫療給付後，按月彙整向健保
      局申請給付，再審被告之審查核定程序，僅係確認該醫療給付符合健保法之規
      定之內部事後程序。換言之，其僅係再審被告與特約醫療院所內部處理醫療院
      所之給付是否符合健保相關法規之行政作業程序關係而已。
    (2)縱令再審被告之核定過程發現有不符合健保法之規定而不給付者，亦不致使保
      險對象受到醫院之追償，蓋健保法第四十二條明文規定：保險醫事服務機構對
      於保險對象保險對象之醫療服務，經醫療服務審查委員會認定不符合本法規定
      者，其費用應由該保險醫事服務機構自行負責。由此可見，再審被告與特約醫
      療院所間之審查核定程序並不影響保險對象依健保法規定受領醫療給付，故當
      再審被告之特約醫療院所對保險對象為醫療給付時，亦為依再審被告對保險對
      象為保險給付之時，則再審被告於斯時即取得代位權。
  ３、自健保法第八十二條代位權規定之立法意旨觀之，應解釋保險對象於受特約醫
      療院所醫療服務時即係再審被告為保險給付之時點：防止被保險人獲有雙重賠
      償，而產生不當得利之情形，為保險代位權設置之主要目的，今判斷保險對象
      是否受有雙重利益，悉以其是否已受有醫療給付，並同時自加害人獲得賠償為
      斷。如前所述，保險對象於持健保卡就醫時即已受有免為給付醫療費用之利益
      ，嗣後再審被告於何時審定予特約醫療院所之給付，均對其利益不生影響，亦
      即，保險對象所受之利益，不論係醫療服務或醫療費用之免除，其發生之時點
      均在保險對象就醫之時，而非再審被告實際給付特約醫療院所費用之時。
  ４、倘其在受領前揭利益之時，尚未與加害人或汽車責任險公司為和解，即無不當
      得利之可言。故如依再審原告富邦公司之主張，再審被告為保險給付之時點應
      係實際給付特約醫療院所之時，則保險對象在受領醫療服務之後，再審被告實
      際付款之前所為之和解，因再審被告尚未取得代位權，故該和解所得之賠償並
      無不當得利之可言，且因其所受醫療費用債務免除之利益發生於和解之前，受
      領該利益亦非屬不當得利，如此將造成保險對象雙重得利，則保險代位權防止
      被保險人雙重得利之意旨將蕩然無存。
  ５、再審原告丙○○所提出調解書係簽署於八十四年七月十二日，係在保險對象李
      清吉依健保法向再審被告特約醫院羅東博愛醫院請求醫療給付時點之後，李清
      吉請求醫療給付之時點為八十四年五月一日，故依前揭最高法院判決意旨及學
      者見解，再審原告與訴外人等係於保險對象李清吉受領保險給付之後始與其等
      達成和解，因前揭保險對象對再審原告丙○○及富邦保險公司之債權業已法定
      移轉予再審被告，此一權利不因保險對象嗣後與其達成和解而受影響。
九、再審原告富邦保險公司稱：「因保險對象於事故後，已就因事故所生一切損害賠
    償費用金額為和解，已涵蓋健保局所求償範圍，已無須再重覆給付，故健保局亦
    無由請求」云云，顯有誤會。
（一）依前揭健保法八十二條之規定意旨，健保之保險人既得向汽車責任險之保險人
      代請求醫療給付，則再審原告實不得任執加害人與被保險人和解之藉口即卸免
      其責任保險之理賠義務。
（二）學者林勳發就保險人於給付保險金後，如與第三人有和解或免除第三人賠償義
      務之效力如何之問題，亦明確指明：「依我國最高法院之見解，保險人於給付
      保險金之同時取得代位權，此時，保險對象在受領之保險給付之範圍內即喪失
      對於第三人之損害賠償請求權，當然亦無和解或免除第三人損害賠償義務之權
      利可言」。而且並就妨礙代位之行為，亦有詳細之說明：中央健保局為行使代
      位權所需保險對象配合之處，保險對象應積極予以協助。
（三）由於健保局之代位權乃源自於保險對象第三人之損害賠償請求權，保險對象消
      極上應不得有與第三人和解，或免除第三人債務等妨礙健保局代位權之行為。
      現再審被告既已支付醫療給付，依前開林勳發見解可知，再審被告已取得被害
      人對加害人之損害賠償請求權，被害人實不得有與加害人為任何和解行為可言
      。再審原告前開辯稱因保險對象已和解無須再重覆給付等情，顯然有所違誤。
十、被告富邦公司拘執學者江朝國之見解：
（一）認為「法定債權移轉仍應適用民法第二九七條之規定，非經讓與人或受讓人通
      知債務人，對於債務人不生效力」云云，應無理由：蓋依民法第二九七條但書
      定有之規定，而保險法第五十三條及健保法第八十二條規定即屬前開法律另有
      規定情形，故在此情形下即應無通知債務人之餘地。此前開最高法院七十三年
      台上字第一四四五號判決所揭意旨更加可稽。
（二）債權之讓與，依民法第二九七條之規定，非經讓與人或受讓人通知債務人不生
      效力，此項通知不過為觀念通知，使債務人知有債權移轉之事實，免誤向原債
      權人清償而已，此有最高法院三十九年台上字第四四八號判例可稽。綜上以觀
      ，民法第二九七條第一項規定通知之立法目的，於法定債權移轉之情形下，顯
      無適用之必要。蓋既係法律明文規定，顯不可能發生債務人不知債權移轉之事
      實，而誤向原債權人清償之漏洞。
（三）對於前述學者江朝國之見解，學者林勳發曾有批評如下：「上述觀點顯然忽略
      保險代位之法律性質。前已言及，保險代位乃法定代位、當然代位，一般保險
      人或全民健保保險人係依法律之規定，於給付保險金之同時，當然取得代位權
      ，亦即被保險人對於第三人之損害賠償請求權，依法當然移轉於保險人，與一
      般基於法律行為而為之債權轉讓不同，不以通知第三人為對第三人發生移轉效
      果之要件。因此本文認為不論第三人是否知悉，被保險人在保險人給付保險金
      之後，於保險金範圍內與第三人所為之和解、免除債務或其他處分行為，均屬
      無權處分，非經保險人之承認，對保險人不生效力。」
（四）陳淑儀亦就學者江朝國前開見解有所指摘：「筆者認為保險人之代位請求權，
      於其給付保險賠償金後，不論保險人或被保險人有否對第三人通知，皆對第三
      人生效。日本法院實務亦採相同之見解，認為保險代位移轉權利是依法定之權
      利移轉，並非依債權讓渡契約之移轉，故保險代位之損害賠償請求權行使不必
      為債權讓渡通知。因此，第三人於保險人為賠償金給付後，即不得再向被保險
      人即原債權人為給付，否則不生清償之效力，保險人仍得繼續向第三人請求損
      失賠償，而第三人只得依不當得利之規定向被保險人請求返還其所給付者。」
（五）江朝國先生前揭認定法定債權移轉仍須依民法第二九七條規定通知債務人始生
      移轉效力，顯非的論，應不足採。則再審原告執此抗辯自亦不足信。
十一、再審原告富邦公司另抗辯主張再審被告之代位權雖屬法定移轉，但仍須通知加
      害人及保險公司，再審原告等於再審被告健保局為通知前，已向被害人所為之
      和解或給付，仍具清償之效力等詞，亦無理由：
（一）按保險法上之代位權依學者通說見解係屬法定之債權移轉，原告保險人並無須
      再向債務人或第三人為債權移轉之通知，即當然取得代位權。依目前實務見解
      及學者通說均認為保險法第五十三條代位權之行使為債權法定移轉之性質，保
      險人於給付賠償金額後，被保險人對於第三人之請求權即行移轉於保險人。
（二）債權之法定移轉乃基於法律特別規定，故保險人無傭依民法第二九七條之規定
      通知債務人，有最高法院七十三年台上字第一四四五號判決可稽：「再審原告
      於理賠後取得代位求償權，係基於保險法第五十三條之規定，不發生應否依民
      法第二九七條向再審被告為通知之問題」。保險法學者劉宗榮於保險法論一書
      中明白指出被保險人對第三人之損害賠償請求權，應於保險人向被保險人為保
      險給付之同時，不待被保險人另為債權讓與之表示，即法定地移轉予保險人。
（三）被保險人在受領保險給付前，任何與第三人達成和解、拋棄權利等行為，在被
      保險人與第三人之間仍然有效，只是其有害於保險人者，可能造成保險人依法
      免責之效果而已；至於被保險人於受領保險給付之後，就已受領保險給付部分
      ，復與第三人達成和解或拋棄權利之合意者，其合意無效，因為被保險人於受
      領保險給付之範圍內，其對三人之債權已法定移轉歸予保險人，就此一部分，
      被保險人對第三人之權利既已喪失，則不復有和解或拋棄權利之資格，保險人
      因保險給付而取得之代位權，縱令被保險人與第三人有和解或拋棄權利等情事
      ，亦不受影響。自法定代位權之性質而論，全民健保之被保險人與加害之第三
      人所達成和解，如和解生效在法定代位權生效之前，和解之效力，即應及於保
      險人，若和解生效在法定代位權生效之後，和解之效力即不能對抗保險人。
十二、再審原告援引最高法院六十八年台上字第四十二號判例主張：「以是再審原告
      不得以代再審被告保留醫療費用為由而自全部體傷損害賠償中扣除該部份費用
      減免責任。」云云，顯係曲解前開判例之意，茲說明如下：查本件訴訟並無六
      十八年台上字第四十二號判例所稱損益相抵之問題，而係屬前開判例中之所謂
      兩者除有保險法第五十三條關於代位行使之關係外之問題。是以，再審被告依
      法取得之代位權，性質上如前所述乃為法定之債權移轉，則並無再審原告所言
      發生再審原告因而減免責任之問題，實係再審原告履行債務之對象業已變更。
參、證據：
    提出最高法院七十三年台上字第一四四五號判決要旨、全民健康保險特約醫事服
    務機構合約、施文森著汽車保險第二二七頁、汽車投保責任保險辦法、醫囑單與
    每日醫令清單、李清吉健保明細表、醫療費用計算表乙件、醫療費用清單乙件、
    李清吉護理紀錄為證。
丙、法院依職權：本院依職權函羅東醫院查詢李清吉病歷紀錄、健保給付、自付醫療
    費用明細表及診療病歷。並依職權調閱本院八十七年度保險簡上字第五號民事案
    卷。
    理  由
甲、程序方面：
一、本件再審被告之法定代理人於訴訟進行中變更為施鴻仁，業據其具狀聲明承受訴
    訟，核無不合，自應准許。
二、按不得上訴之判決，於宣示時確定；再審之訴，應於三十日之不變期間內提起；
    前項期間，自判決確定時起算，但再審理由知悉在後者，自知悉時起算，民事訴
    訟法第三百九十八條第二項、第五百條第一項、第二項定有明文。經查，本件前
    審再審被告之上訴利益未逾一百萬元，依民事訴訟法第四百三十六條之二第一項
    規定，不得上訴第三審，應於宣示時即為確定。原確定判決於八十八年五月八日
    宣示，則原判決本應於斯時即為確定，然再審原告於八十八年五月十七日收受原
    確定判決之判決書，有送達回證在卷可稽，應認再審原告自斯時起方知悉再審理
    由，則再審原告於八十八年六月十四日向本院提起再審，依上開規定尚未逾三十
    日之不變期間，再審原告提起本件再審之訴，應屬合法，合先敘明。
乙、得心證之理由：
一、本件再審被告起訴主張盧坤嗣於八十四年六月十五日十一時五十分於中崙地段駕
    駛車牌號碼ＩＶ－７６１６號車輛過失撞傷其保險對象林河山，致使林河山受有
    頭部外傷、頸部挫傷右肩、肘擦傷等傷病。又再審原告丙○○於八十四年四月二
    十八日上午九時左右，於蘇澳鎮○○○○道路口因駕駛車牌號碼ＥＤ－３３４５
    號車輛，因過失不慎撞傷再審被告保險對象李清吉，致使李清吉之閉鎖性顱骨穹
    窿骨折、非明示性之貧血、腦震盪後症候群、昏迷及木僵等症狀，再審原告富邦
    保險公司係盧坤嗣及再審原告丙○○所駕車輛強制汽車責任保險之被保險人，就
    前開行車事故均具可歸責事由，應依民法侵權行為之規定，負損害賠償責任，而
    再審被告就前述事實已依全民健康保險給付醫療費用保險給付各為二萬四千四百
    二十一元、四十二萬五千七百九十九元等事實；業據提出強制汽車責任保險醫療
    給付資料調查表二份、住院費用醫療清單為證，且為再審原告所不爭，而堪信此
    部分之主張為真實。
二、本件再審原告係以原確定判決有民事訴訟法第四百九十六條第一項第一款「適用
    法規顯有錯誤」之再審事由，請求廢棄原確定判決關於依健保法第八十二條規定
    命再審原告富邦保險公司及再審原告丙○○給付再審被告醫療費用。本院依民事
    訴訟法第二百七十條之一第一項第三款規定整理並協議簡化本件爭點為：（一）
    再審被告於系爭個案中有無保險法第五十三條及健保法第八十二條的代位權？（
    二）如再審被告有上開之代位權，其時點為何？（三）如再審被告有上開之代位
    權，其代位之金額為何？兩造均同意僅就簡化後之爭點審理及辯論（見本院九十
    二年五月二日言詞辯論筆錄），爰將本院得心證之理由分敘如下：
（一）再審被告於系爭個案中有無保險法第五十三條及健保法第八十二條的代位權？
  １、再審原告富邦保險公司主張健保法第八十二條規定「．．．經本保險提供醫療
      給付者，．．．得向強制汽車責任保險之保險人代位請求」，然強制汽車責任
      保險給付法係八十五年十二月二十七日公佈，再審被告於八十五年四月二日始
      發函向再審原告富邦保險公司請求，當時強保法尚未施行，再審被告依前條規
      定請求給付，即有適用法規顯有錯誤之違法云云，惟查：健保法第八十二條規
      定所稱之「強制汽車責任保險」非僅指八十五年十二月二十七日公布之強保法
      ，凡具有強制汽車責任保險性質者均屬之。此從健保法第八十二條之用語係「
      強制汽車責任保險」而非強制汽車責任保險「法」即可得知。按修正前公路法
      第六十五條（九十一年二月六日修正）第一項規定：汽車或電車所有人，應於
      申請公路主管機關發給牌照使用前，依交通部所定之金額，投保責任險；其保
      險費率由交通部會同財政部定之。同法第七十六條亦明定汽車或電車所有人不
      依規定投保責任險時，公路主管機關對其之罰責，由此可知，公路法第六十五
      條係屬強制規定，汽車所有人依本條有投保責任險之義務，是其法條雖無「強
      制責任險」之文字，其性質仍屬強制汽車責任保險之規定。本件再審原告富邦
      保險公司不爭執其保險對象盧坤嗣、丙○○乃依當時有效之公路法第六十五條
      之規定投保汽車責任險保險人之事實，則再審被告於於前審依健保法第八十二
      條之規定，向強制汽車責任險之保險人即再審原告富邦公司請求代位權，於法
      並無不合。是再審原告主張原審判決適用尚未施行之強制汽車保險法之規定，
      其適用法規顯有錯誤，請求再審，即無理由。
  ２、按全民健康保險係由國家主導，透過立法及授權命令所成立之保險關係，其係
      由全體國民成立共同團體，以分攤保費之方式來防止疾病傷害生育之特定風險
      ；保險費乃由受害人全部或部分負擔，（參健保法第二十七條），並依被保險
      人之收入為計算基礎，具有財富分配之概念。而強制汽車責任保險係為實現「
      對汽車交通事故受害人提供基本保障」之立法目的，以保險費分擔加害人之責
      任危險之政策性保險，保險費係以被保險人之個別危險為計算基礎，由可控制
      保險車輛所致危險之車主負擔，旨在填補受害人之損害，並無財富分配之功能
      。是以，於全民健保與強制汽車責任保險發生競合時，因汽車交通事故造成被
      害人醫療費用之支出，本應由肇事者負終局之責任，而強制汽車責任保險既係
      分擔肇事者之責任，則汽車交通事故所致被害人體傷之損害賠償責任，自應由
      強制汽車責任保險人支付，而非由全民皆可能為受害人並繳付保險費之全民健
      康保險中獲得賠償。又因汽車交通事故所造成醫療費用之支出，屬於損害保險
      之範疇，應按實際損失理賠以填補損害，如給予被害人雙重賠償，將使其因此
      不當得利，故於車禍被害人先接受全民健康保險之醫療服務時，特立法規定全
      民健康保險人尚可透過健保法第八十二條之規定行使代位權，一方面可使強制
      汽責任保險人負最終賠償責任，一方面亦可避免被害人獲取雙重利益，以減輕
      全民健保之負擔。因強制汽車責任保險契約就第三人體傷之保險給付，在保險
      金額之限額內，亦屬實支實付型保險，因此強制汽車責任保險之保險人於健保
      法於八十三年八月九日公布施行後，當應即注意再審被告之法定代位權規定，
      應扣除已遭全民健保保險人（即再審被告）代位取得之醫療費用請求權後，再
      為理賠，並無雙重給付之問題，是再審被告主張前審判決使給予全民健保之保
      險人，即為雙重賠付，有厚健保法定代位而薄保險法定代位之嫌。並造成「雙
      重賠償」而有違法律上損害賠償之基本原則，乃適用法規錯誤云云，洵非可採
      。
（二）如再審被告有上開之代位權，其時點為何？
  １、次按全民健康保險之性質係提供醫療給付之醫療保險性質，其目的在填補被保
      險人因傷害、疾病或生育事故發生時所支出之費用，且係以實際支出之醫療費
      用具體給付，故屬損害保險之一種，應有保險法第五十三條之適用。再審原告
      丙○○就再審被告所屬之特約醫療機構提供交通事故之被害人李清吉醫療後，
      得依保險法第五十三條之規定代位向加害人再審原告丙○○請求該部分損害賠
      償請求權乙節，並不爭執，僅主張代位權應於保險人實際給付保險金予特約醫
      療院所後始取得，而丙○○就系爭交通事故已於八十四年七月十二日與被害人
      李清吉達成和解，然李清吉至八十四年七月二十二日始於博愛醫院治療完畢，
      按民法七百三十七條規定和解有積極創設之效力，且和解時再審被告尚未給付
      醫療保險金，而再審原告丙○○亦已與李清吉和解，李清吉已無損害賠償請求
      權之存在，再審被告已無保險法五十三條及健保法第八十二條所定之代位權；
      是原審適用健保法第八十二條及保險法第五十三條命再審原告丙○○及再審原
      告富邦保險公司給付，其適用法規顯有錯誤等語，按保險法第五十三條規定：
      被保險人因保險人應負保險責任之損失發生，而對於第三人有損失賠償請求權
      者，保險人得於給付賠償金額後，代位行使被保險人對於第三人之請求權；但
      其所請求之數額，以不逾賠償金額為限。健保法第八十二條亦規定：「．．．
      經本保險提供醫療給付者，本保險之保險人，得向．．．代位」。準此，再審
      被告得否對再審原告主張健保法第八十二條及保險法第五十三條之代位權，即
      涉及再審被告所為之保險給付應如何解釋而定。
  ２、又按依健保法第三十一條第一規定：保險對象發生疾病、傷害或生育事故時，
      由保險醫事服務機構依本保險醫療辦法，給予門診或住院診療服務；醫師並得
      交付處方箋予保險對象至藥局調劑。同法第五十條第一、二項規定：保險醫事
      服務機構應依據醫療費用支付標準及藥價基準，向保險人申報其所提供醫療服
      務之點數及藥品費用。保險人應依前條分配後之醫療給付費用總額經其審查後
      之醫療服務總點數，核算每點費用；並按各保險醫事服務機構經審查後之點數
      ，核付其費用。可知全民健保原則上係由健保局特約之保險醫療服務機構（下
      稱特約醫療院所）直接提供門診或住院診療服務，再由特約醫療院所向再審被
      告申請其所提供醫療服務及藥品費用，而非直接給付醫療費予被保險人。而再
      審被告與其特約醫療院所間成立公法上之委任契約，特約醫療院所乃基於與再
      審被告之委任契約提供全民健康保險對象醫療服務。對於保險對象而言，特約
      醫療院所應視為再審被告之履行輔助人，只要保險對象以健保身份接受全民健
      保特約醫療院所提供醫療服務，應認為即發生再審被告提供醫療保險服務之效
      果，此時再審被告即依健保法取得代位權，而將來特約醫療院所是否能向再審
      被告請得已提供之醫療費用及藥費，係屬特約醫療院所與再審被告之內部關係
      ，不影響再審被告代位權之取得。此由健保法第四十二條規定：保險醫事服務
      機構對於保險對象保險對象之醫療服務，經醫療服務審查委員會認定不符合本
      法規定者，其費用應由該保險醫事服務機構自行負責可證，因此，再審被告與
      特約醫療院所間之審查核定程序並不影響保險對象依健保法規定受領醫療給付
      ，又因特約醫療院所之醫療給付包括病房費、檢查費、藥劑費等費用均原則上
      為實支實付計價，而一般侵權行為被害人對於加害人之醫療費用賠償請求權亦
      係以每次至醫療院所就診所支出之醫療費為計算依據，故再審被告代位權之取
      得，即應以其特約醫療院所實際對再審被告之保險對象提供醫療給付時為準，
      尚非以原審認定之於全民健保之保險對象向特約之醫事服務機構出示保險憑證
      並經加蓋戳記之日視為全民健康保險之保險人為醫療給付之時。準此，再審被
      告之保險對象於實際接受特約醫療院所之醫療給付後，該部分原得向強制汽車
      責任保險之保險人或加害人請求，惟實際已由再審被告負擔之醫療費用賠償請
      求權即依健保法第八十二條及保險法第五十三條之規定法定移轉於再審被告，
      再審被告即得代位向本件之再審原告富邦保險公司或加害人再審原告丙○○請
      求。又因此二條之代位權其本質為損害賠償請求權之法定移轉，要屬民法第二
      百九十七條所規定之例外，而無需由再審被告向損害賠償義務人或強制汽車責
      任保險人為通知，是再審原告主張此二條之法定移轉亦應踐行民法第二百九十
      七條之通知義務，而認前審判決適用法規有誤云云，雖不可採，惟前審判決認
      定代位權發生之時點亦有可議，再審原告就此部分主張前審判決之適用法規有
      誤，應屬可採。
  ３、準此，如再審被告之保險對象與加害人就系爭汽車交通事故成立包括全部醫療
      費用在內之和解契約後，仍因該事故由其特約醫療院所提供醫療給付，因保險
      對象之侵權行為損害賠償請求權已因和解契約之成立而消滅（民法第七百三十
      七條參照），則再審被告就和解成立後之醫療給付，自無從代位向加害人請求
      損害賠償；經查，再審原告丙○○於八十四年四月二十八日上午九時左右，於
      蘇澳鎮○○○○道路口因駕駛車牌號碼ＥＤ－３３４５號車輛，因過失不慎撞
      傷再審被告保險對象李清吉，致使李清吉之閉鎖性顱骨穹窿骨折、非明示性之
      貧血、腦震盪後症候群、昏迷及木僵等症狀，再審原告富邦保險公司係丙○○
      所駕ＥＤ－３３４５車輛（被保險人為蔡東南，前審判決載為丙○○，應有誤
      會，見本院八十六年保險簡字第八號卷頁四十一、四十二之理賠狀況查詢表）
      強制汽車責任保險之保險人，丙○○就駕駛該車所生前開行車事故具可歸責事
      由，應依民法侵權行為之規定，負損害賠償責任。而李清吉自八十四年五月一
      日入院，至八十四年七月二十二日出院，惟其於八十四年七月十二日即由其妻
      代理與再審原告丙○○於宜蘭縣蘇澳鎮調解委員會成立調解契約，再審原告丙
      ○○同意給付李清吉包括醫療費用在內之一切損失七十萬元之事實，為兩造所
      不爭執，亦有調解書一紙附於本院八十五年度保險字第九五號案卷可參。因此
      ，李清吉自八十四年七月十三日至八十四年七月二十二日在羅東醫院所受之醫
      療給付損害賠償請求權，自已因前揭和解之成立而消滅，前審判決就此部分之
      醫療費用，仍依健保法第八十二條及保險法第五十三條之規定命再審原告連帶
      給付，自非合法，再審原告就此部分之主張應有再審事由，本院即應就此部分
      予以辯論及裁判。至再審被告之保險對象林河山部分，其係於八十四年六月十
      五日至同年七月三日在博愛醫院接受治療，並於八十四年七月五日與加害人即
      再審原告富邦保險公司之被保險人盧坤嗣達成和解，惟依前述，其和解時再審
      被告已提供醫療給付完畢，自已依全民健保法第八十二條代位取得其保險對象
      對於加害人之汽車強制責任保險人之賠償請求權，則林河山之權利既已依法移
      轉與再審被告，則再審被告之保險對象就有關再審被告所支付之醫療給付部分
      ，即無權與加害人達成任何協議，再審被告之保險對象就該部分與第三人達成
      之和解，亦不得拘束再審被告。此部分前審判決適用法規並無違誤，再審原告
      仍執前詞指責再審被告已因林河山成立和解且未通知而無權代位請求，即無理
      由。
（三）如再審被告有上開之代位權，其代位之金額為何？
      經查，李清吉於八十四年五月一日至再審被告之特約醫療院所就診，直至同年
      七月二十二日出院，再審被告共給付醫療費用四十二萬五千七百九十九元，再
      依再審被告所提羅東醫院所提供之每日醫令清單及醫囑單 (本院卷二一頁至二
      二五頁)，所列明八十四年五月一日至同年七月十二日之醫療費用支為三十九
      萬八千二百五十六元，此有再審被告所提之明細表在卷可參（卷三二九頁之附
      件五），亦為再審原告所不爭。而就再審原告富邦保險公司之被保險人盧坤嗣
      部分，再審被告所支出前開健保醫療費用為二萬四千四百二十一元，就再審原
      告丙○○部分，再審被告所得代位之權利，仍有三十九萬八千二百五十六元，
      此部分亦已逾強制汽車責任保險每人最高限額三十萬元。準此，則前審判決以
      再審被告就保險對象林河山、李清吉因前開交通事故所生傷害已依全民健康保
      險醫療給付，支付醫療費用各為二萬四千四百二十一元、四十二萬五千七百九
      十九元，依全民健保法第八十二條請求再審原告富邦保險公司給付三十萬元（
      因李清吉部分已逾強制汽車責任保險每人最高限額限額三十萬元，故僅請求三
      十萬元）及自八十五年四月二日起至清償日止按年利率百分之五計算之利息；
      另就再審原告丙○○部分，以李清吉因前述交通事故對於再審原告丙○○有損
      害賠償請求權，而再審被告因保險對象（即訴外人李清吉）之事故傷害，於八
      十四年五月一日由再審被告特約醫院提供醫療服務，依前述全民健康保險本旨
      即在提供全民有專業妥善之醫療服務，且保險對象接受特約醫院之醫療給付時
      除支出部分負擔外，並不需另外負擔其他費用，亦即保險對象就醫時，再審被
      告已給付其保險對象賠償金額，依保險法第五十三條之規定，再審被告自得於
      不損害李清吉利益之範圍內，代位行使李清吉對於再審原告丙○○之損害賠償
      請求權，再審原告丙○○就再審被告因其保險對象李清吉所支出之醫療給付在
      前揭三十九萬八千二百五十六元內有賠償之義務，再審被告僅請求三十萬元，
      自無不可；則雖其所依據之法律上原因不同，然數債務人之給付目的相同，且
      因其中一債務人為給付，他債務人即免去同一責任之債務，即該一損害賠償於
      再審原告丙○○或富邦保險公司二人有一為給付，再審被告此部分之債權即因
      清償而消滅，是故判命再審原告丙○○應就前述三十萬元及自八十五年四月二
      日起至清償日止按年利率百分之五計算之利息，與再審原告富邦公司就負不真
      正連帶清償；其所認定得代位求償之金額固非正確，然其結論並無不當。
二、末按，民事訴訟法第五百零四條規定：再審之訴雖有再審理由，法院如認原判決
    為正當者，應以判決駁回之。綜上所述，本件前審判決固有部分前述再審原告主
    張之再審事由，然其判決結果並無不當，則再審原告求予廢棄原確定判決，並駁
    回再審被告第二審之訴，即無理由，依前揭規定，本院自應以判決駁回之。
三、據上論結，本件再審之訴為無理由，依民事訴訟法第七十八條，判決如主文。
中      華      民      國    九十二    年      七      月      十八    日
                                      民事第一庭
                                          審判長法  官  陳邦豪
                                                法  官  蔡惠如
                                                法  官  王貞秀
右正本證明與原本無異
本件不得上訴
中      華      民      國    九十二    年      七      月      十八    日
                                                法院書記官  劉寶鈴


司法院資訊處製作；財團法人民間司法改革基金會備份。
